【裁判字號】    97,上易,138
【裁判日期】    980120
【裁判案由】    返還不當得利
【裁判全文】
臺灣高等法院高雄分院民事判決         97年度上易字第138號
上  訴  人  甲○○
            丁○○
共      同
訴訟代理人  乙○○
被上訴人    屏東縣內埔鄉公所
法定代理人  丙○○
訴訟代理人  王進勝律師
            陳慧錚律師
            黃淑芬律師
複代理人    梁宗憲律師
上列當事人間因請求返還不當得利事件，上訴人對於民國97年3
月31日臺灣屏東地方法院96年度訴字第236 號第一審判決提起上
訴，並為訴之追加，本院於98年1 月6 日辯論終結，茲判決如下
：
    主  文
上訴及追加之訴均駁回。
第二審訴訟費用由上訴人負擔。
    事實及理由
一、按民事訴訟法第446 條第1 項規定，訴之變更或追加，非經
    他造同意，不得為之；但第255 條第1 項第2 款至第6 款情
    形，不在此限。上訴人甲○○於本院擴張請求為：被上訴人
    應給付甲○○新台幣（下同）440 萬0200元本息，及自民國
    96年5 月1 日起至系爭坐落屏東縣內埔鄉○○段230 地號土
    地徵收發給補償費前1 日止，按月於每月1 日給付甲○○2
    萬8001元；上訴人丁○○於本院擴張請求為：被上訴人應給
    付丁○○89萬6704元本息，及自96年5 月1 日起至系爭坐落
    屏東縣內埔鄉○○段225 、228 地號土地徵收發給補償費前
    1 日止，按月於每月1 日給付丁○○5334元。經核合於民事
    訴訟法第255條第1項第3款之事由，應予准許，先予敘明。
二、上訴人起訴主張：系爭復興段225 地號及228 地號土地，面
    積各為340.7 平方公尺及37.05 平方公尺（重測前地號為屏
    東縣內埔鄉○○○段682 之3 、681 之3 地號），為丁○○
    所有；復興段230 地號土地，面積224.01平方公尺（重測前
    地號為屏東縣內埔鄉○○○段681 之1 地號）為甲○○所有
    。系爭230 地號及228 地號土地係於80年6 月25日委託訴外
    人吳建龍（原名吳仁隆，下同）以其名義向訴外人徐晃魁、
    徐明魁、徐道魁、徐幹魁購買；225 地號土地則於80年7 月
    26 日 向訴外人曾連華、曾坤華購買。丁○○並於同年將
    225 地號及228 地號土地借名登記在訴外人曾廷芸名下，於
    92年7 月10日再移轉登記為丁○○所有；230 地號土地購買
    當時，因並未開闢為供公眾通行之道路，所有權移轉須繳納
    高額土地增值稅，故未即完成所有權移轉登記，迄95年9 月
    7 日始移轉登記予吳建龍，再於同年9 月19日過戶為甲○○
    所有。而被上訴人未依徵收程序，於80年10月間逕行占用上
    開3 筆土地，開闢為15公尺寬供公眾通行之道路，應屬無法
    律上原因而受有使用系爭3 筆土地之利益，致上訴人受有相
    當於系爭3 筆土地租金額之損害，被上訴人自應給付上訴人
    自80年11月1 日起至96年4 月30日止相當於租金之不當得利
    ，及自96年5 月1 日起至系爭3 筆土地公告徵收發給地價補
    償費前1 日止，按月給付相當於租金之不當得利。爰依不當
    得利之法律關係，及按系爭土地公告現值為租金計算基準，
    請求被上訴人給付甲○○440 萬0200元，及自起訴狀繕本送
    達翌日即96年5 月19日起至清償日止，按週年利率百分之5
    計算之法定遲延利息，暨自96年5 月1 日起至系爭230 地號
    土地徵收發給補償費前1 日止，按月於每月1 日給付甲○○
    2 萬8001元；被上訴人應給付丁○○89萬6704元，及自起訴
    狀繕本送達翌日即96年5 月19日起至清償日止，按週年利率
    百分之5 計算之法定遲延利息，暨自96年5 月1 日起至系爭
    225 、228 地號土地徵收發給補償費前1 日止，按月於每月
    1 日給付丁○○5334元。上開請求，並均陳明願供擔保聲請
    准為假執行宣告。
三、被上訴人則以：(一)丁○○係於92年7 月10日始以買賣為原因
    ，受移轉登記取得系爭225 地號、系爭228 地號等2 筆土地
    之所有權，甲○○則於95年9 月10日以買賣為原因，受移轉
    登記取得系爭230 地號土地之所有權，則其2 人於取得不動
    產所有權之前，自不得依民法第767 條之規定，主張所有權
    人之權利。而系爭225 號、228 號、230 號等3 筆土地於42
    年間樹立內埔都市計畫時，使用分區○道路用地，並編定為
    8 號道路用地，不能供作其他用途，於上訴人取得該3 筆土
    地時，並已開闢為道路供公眾通行使用，伊固非實際占用系
    爭3 筆土地者，上訴人亦無從自由使用收益，即無受有相當
    租金之損害可言。(二)系爭3 筆土地至遲於71年3 月15日前，
    已開闢為道路供不特定之公眾所通行，且於公眾通行之初，
    土地所有權人未曾有阻止之情事，並經歷之年代久遠而未曾
    中斷，應認已有公用地役關係存在。而既成道路之使用既係
    公法上之公用地役關係，其補償關係自屬公法上之權利義務
    ，在此公用地役關係存續期間，於此公用目的範圍內，即無
    私法上不當得利之問題。(三)縱認上訴人得本於私法上不當得
    利法律關係而為請求，因租金之請求權逾5 年不行使而消滅
    ，上訴人主張伊受有相當於租金之利益，於逾5 年未請求返
    還部分，應已罹於請求權時效。且依土地法第105 條準用同
    法第97條之規定，上訴人依相當於租金之請求，應以土地申
    報地價年息百分之10為上限，上訴人主張依土地公告現值百
    分之10計算相當於租金之不當得利，於法無據等語，資為抗
    辯。
四、原審就上訴人之請求，判決上訴人全部敗訴。上訴人聲明不
    服，並擴張訴之聲明，求為判決：(一)原判決廢棄，(二)上開廢
    棄部分，被上訴人應給付甲○○440 萬0200元本息，暨自96
    年5 月1 日起至系爭230 地號土地徵收發給補償費前1 日止
    ，按月於每月1 日給付甲○○2 萬8001元；被上訴人應給付
    丁○○89萬6704元本息，暨自96年5 月1 日起至系爭225 、
    228 地號土地徵收發給補償費前1 日止，按月於每月1 日給
    付丁○○5334元。上開請求，並均陳明願供擔保聲請准為假
    執行宣告。被上訴人則求為判決：上訴駁回；如受不利判決
    ，願供擔保聲請准免為假執行。
五、兩造不爭執及爭執事項：
  (一)兩造就下列事項並不爭執：
  1.丁○○於92年7 月10日以買賣為原因，辦理所有權移轉登記
    取得系爭225 地號及228 地號土地所有權。
  2.甲○○於95年9 月19日以買賣為原因，辦理所有權移轉登記
    取得系爭230 地號土地所有權。
  3.上開3 筆土地現均已闢建為道路，並供不特定之公眾通行。
  (二)兩造爭執事項為：
  1.系爭225 地號、228 地號、230 地號土地（下稱系爭3 筆土
    地）於80年6 月25日、同年7 月26日之前，是否已作為供公
    眾通行之道路使用？
  2.系爭3 筆土地經闢建為道路使用，上訴人是否因而受有損失
    ？被上訴人是否受有利益？上開受益有無法律上原因？
  3.上訴人是否得依據不當得利之規定請求被上訴人返還所受相
    當於租金之利益？被上訴人為5 年短期時效之抗辯，是否有
    理由？上訴人得請求之金額為何？
六、茲就兩造爭執事項，分述本件本院見解如下：
  (一)上訴人主張系爭3 筆土地於80年10月以後才由被上訴人開闢
    為15公尺道路，並舖設柏油路面及排水溝，供公眾通行，之
    前道路寬度僅5 、6 公尺，是石頭路，系爭3 筆土地則是供
    種植竹子及檳榔，上訴人在土地被徵收前，仍得為原來之使
    用、收益等語；被上訴人則辯稱：系爭3 筆土地所在為永光
    路段，至遲於70年間永光路命名時即為道路使用，且既以「
    路」命名，其寬度當時已為14公尺以上等語。經查：
  1.經本院函詢屏東縣政府，系爭3 筆土地何時開闢為道路使用
    ，據覆：本案何時開闢完成，確切日期已無案可查，唯從73
    年8 號道路拓寬卷宗設計圖顯示，該地號路段72年設計時即
    為完成之既成側溝等語，並檢附設計圖影本 (本院卷91至96
    頁)。 而依該8 號道路設計圖所示，該工程核准日期為72年
    11月7 日，竣工日期為74年8 月7 日，工程起點為0 Ｋ+012
    .50 ，終點為0 Ｋ+528.709，拓寬部分為012.50至275.079
    路段及275.079 至410.148 路段，未拓寬部分為410.148 至
    528.709 路段（即系爭3 筆土地所在，並參見設計圖9 之3
    ），而設計圖9 之1 已標明施工完成之路寬15Ｍ，施工斷面
    圖顯示包含新築Ｕ型側溝、既成側溝暨新築側溝加蓋等，9
    之2 圖顯示，拓寬部分路段，原有路寬有8.84公尺、9.69公
    尺、9.94公尺、13.49 公尺不等（漸往2 號道路方向漸寬）
    ，經過2 號道路之後即為與原有路面銜接工程，9 之3 圖則
    標示施作「現有既成側溝加蓋」工程，足見72年11月系爭工
    程核准時，系爭土地所在路段之現況，已為15公尺寬道路（
    含既成側溝），並與拓寬路段銜接，於74年8 月7 日完工，
    而與上訴人所稱80年10月間舖設完成之路寬相同。從而，堪
    認系爭3 筆土地於72年11月以前已是既成道路，被上訴人於
    72年11月以後，並無更行拓寬道路、占用系爭3 筆土地之情
    事。
  2.上訴人固以上開設計圖僅為影本，否認其形式上之真正。惟
    按民事訴訟法第355 條第1 項規定，文書依其程式及意旨得
    認作公文書者，推定為真正。上開設計圖為屏東縣政府對本
    院函文之附件，且為台灣省住宅及都市發展局委託設計監造
    ，經現場勘查測量而繪製，自屬公文書，應推定為真正，不
    因其為影本而不同，上訴人未能舉證其經偽造、變造，而爭
    執其真正，核無足採。另上訴人以71年間林務局所攝航照圖
    ，其上系爭道路寬度以比例尺換算只有6 公尺寬云云，既與
    其後72年11月間核准之上開設計圖所示現況不符，應認該路
    段之道路現況已經變動，而應以72年11月間之實際路寬為認
    定之依據。至於證人曾廷芸固稱：80年6 、7 月間買受系爭
    3 筆土地時，該3 筆土地上整片長滿竹子及雜草，當時道路
    約僅5 、6 公尺寬等語（原審卷172 、173 頁），惟其為甲
    ○○母親、丁○○姑母，證詞非無偏頗之虞，復與上開設計
    圖之既成道路使用現況不符，及關於系爭230 號（重測前為
    忠心崙段681 之1 地號，原審卷9 、10頁）土地之買賣契約
    書上載明該230 地號土地為道路用地，並未記載現況非道路
    使用，均難採為有利上訴人之認定。
  3.上訴人主張先後於80年6 月25日、同年7 月26日即已買受系
    爭土地，並受交付，縱然屬實，惟按之上開說明，應認其買
    受系爭3 筆土地，取得使用收益權之前，系爭3 筆土地已作
    為供公眾通行之道路使用。
  (二)按土地法第82條規定，凡編為某種使用地之土地，不得供其
    他用途之使用；第83條規定，編為某種使用地之土地，於其
    所定之使用期限前，仍得繼續為從來之使用。系爭3 筆土地
    之使用分區○○○○○道路用地，且上訴人取得土地之前，
    實際上已為既成道路，供公眾通行使用，並於70年8 月間命
    名永光路，上訴人就系爭土地之使用權能，已受不得違反供
    公眾通行目的之限制，無從為不同目的之使用，即不得出租
    獲取收益，則被上訴人或台灣省住宅及都市發展局為利於公
    眾通行，基於公共利益，整理道路環境，於既成側溝上加蓋
    ，為必要之改善、維護，自無侵害上訴人之使用收益或所有
    權可言，上訴人主張因而受有無法使用收益之損害，即屬無
    據。至於上訴人因所有土地成為既成道路，已無從自由使用
    收益，形成因公益而特別犧牲財產上之利益，國家應依法律
    規定辦理徵收給予補償，則屬公法上之權利義務關係，且其
    辦理徵收給付補償費既屬補償性質之行政處分，即與民法不
    當得利係以受益人受有利益為前提不同，上訴人非得據不當
    得利之規定，向被上訴人為請求。
七、綜上，上訴人基於不當得利之法律關係，請求被上訴人為如
    上開聲明之給付，為無理由，不應准許；其假執行之聲請亦
    失所附麗，應併予駁回。原審為上訴人敗訴之判決，及駁回
    其假執行之聲請，並無不合。上訴人上訴意旨指摘原判決不
    當，求予廢棄改判，並為訴之追加，均為無理由，應予駁回
    。兩造其餘攻擊、防禦，於終局判決不生影響，爰不予一一
    論述，併此敘明。
據上論結，本件上訴及追加之訴均無理由，依民事訴訟法第449
條第1 項、第78條判決如主文。
中    華    民    國    98    年    1     月    20    日
                            民事第一庭
                                審判長法官  黃金石
                                法      官  林健彥
                                法      官  謝肅珍
以上正本證明與原本無異。
如對本判決上訴，須於判決送達後20日內向本院提出上訴狀，其
未表明上訴理由者，應於上訴後20日內向本院提出上訴理由書（
均須按他造當事人之人數附繕本）。上訴時應提出委任律師或具
有律師資格之人之委任狀，並依附註條文規定辦理。
中    華    民    國    98    年    1     月    20    日
                                書  記  官  馬蕙梅
附註：
民事訴訟法第466 條之1 ：
對於第二審判決上訴，上訴人應委任律師為訴訟代理人，但上訴
人或其法定代理人具有律師資格者，不在此限。
上訴人之配偶、三親等內之血親、二親等內之姻親，或上訴人為
法人、中央或地方機關時，其所屬專任人員具有律師資格並經法
院認適當者，亦得為第三審訴訟代理人。
第1 項但書及第2 項情形，應於提起上訴或委任時釋明之。


司法院資訊處製作；財團法人民間司法改革基金會備份。
